【裁判字號】    90,判,1600
【裁判日期】    900906
【裁判案由】    水污染防治法
【裁判全文】
最  高  行  政  法  院  判  決                    九十年度判字第一六○○號
    再 審 原告  定芳食品股份有限公司
    代  表  人  甲○○
    再 審 被告  高雄縣政府
    代  表  人  余政憲
右當事人間因水污染防治法事件，再審原告對本院中華民國八十八年十一月二十五日
八十八年判字第三九七八號判決提起再審之訴。本院判決如左：
    主  文
再審之訴駁回。
再審訴訟費用由再審原告負擔。
    事  實
緣再審原告從事食品製造業，曾經行政院環境保護署督察大隊於民國八十六年九月二
十四日派員前往稽查，採樣檢驗結果未符放流水標準，案移再審被告據以裁處新臺幣
（下同）六萬元罰鍰，並限於八十六年十二月二十日前改善完妥，同時通知再審原告
應於期限屆滿前檢具符合放流水標準或其他規定之證明文件，向再審被告報請查驗，
否則視為未完成改善，依法按日連續處罰；嗣期限屆滿，再審原告仍未檢具相關證明
文件報請查驗，再審被告乃視為其未完成改善，據以自八十六年十二月二十一日起至
八十六年十二月三十日止執行按日連續處罰，每日各處六萬元罰鍰（十日合計新臺幣
六十萬元）。再審原告不服，循序提起訴願、再訴願均遭決定駁回，提起行政訴訟，
亦經本院八十八年度判字第三九七八號判決（以下稱原判決）駁回，遂以原判決適用
法規顯有錯誤為由，提起再審之訴。茲摘兩造訴辯意旨於次：
再審原告起訴及補充再審理由意旨略謂：一、查行政訴訟法第二十八條規定「適用法
規顯有錯誤者」，得提起再審之訴。而適用法規顯有錯誤應包括不適用法規。所稱法
規應包括廣義之行政法上一般原理原則，即包含正當行政程序之遵守。所謂正當行政
程序，乃基於自然正義，由自然正義發展而來，其要件包括受告知權、聽證權、公正
作為之義務、說明理由之義務、救濟途逕教示之義務等。而違反救濟途逕教示義務之
內容則包括「未為教示」及「教示錯誤」，故再審被告第一次裁罰之處分書（即八六
府環三字第二○四四三○號）漏未載明類似「若八十六年十二月二十日前不及改善完
成，應先檢附改善計畫書請求延期，否則不為受理」等詞句之救濟教示，再審原告從
何得知需附上該種文件。故再審原告只提出延期申請而未檢附改善計畫書，原判決竟
以再審原告未檢具改善計畫書為理由駁回再審原告之訴，顯然未予斟酌「再審被告當
初不遵守正當行政程序」之事實，故未適用相關法律以認定不得對再審原告按日連續
處罰。原判決既未適用法規認定再審被告行政處分違反正當程序，再審原告自得聲請
再審。二、再審被告答辯狀內容，並未針對再審原告所提出之其行政處分未為救濟途
徑教示之義務違反做任何說明答辯，故顯可視為承認再審原告所指述事實之意。三、
依再審原告於八十六年十一月二十七日收受之「八六府環三字第二○四四三○號」函
，再審被告命再審原告於八十六年十二月二十日前需改善污水，等於只給二十三天的
時間，明顯不足施做污水改良工程，連工程發包之時間都不夠，期限過短已有瑕疵，
況且又未註明時間若不足，如何辦理展延之教示，該處分顯然違法，故後續按日連續
處罰共六十萬元之罰單皆成為違法行政處分。四、況且，再審原告提出申請書請求延
期，再審被告竟然置之不理，此觀環保署八十七環署訴字第六九九○四號再訴願決定
書載明：「高雄縣環保局對於再訴願人申請展延期限則未置可否，．．．應由原處分
機關自行檢討改善」自明。故再審被告不但自始未為救濟之教示，嗣後又未曾發文要
求再審原告補齊資料，顯有行政怠惰之情事，如何能指摘再審原告未將計畫書附上即
為不合申請程序？五、而更明確者，乃再審被告直到八十七年一月二十三日才以八六
府環三字第二五四五七號函提到再審原告應檢具工程改善計畫書，然而當時已經按日
連續處罰完畢，故再審被告之行逕實嚴重違反正當行政程序之要求。原確定判決疏未
究明，顯然判決不適用法規。六、綜上所述，請判決廢棄原判決，撤銷原處分及一再
訴願決定等語。
再審被告答辯意旨略謂：一、按「事業污水下水道或建築污水系統排放廢水於地面水
體者，應符合放流水標準。」「違反者處新臺幣六萬元以上六十萬元以下罰鍰並通知
限期改善，屆期未完成改善者，按日連續處罰，得命其停工停業。」為水污染防治法
第七條第一項暨同法第三十八條所明定。且事業未於依水污染防治法第三十八條規定
所為通知改善之期限屆滿前，檢具符合放流水標準或其他規定之證明文件，向主管機
關報請查驗者，視為未完成改善，為水污染防治法第五十四條所明定，再審被告依上
述法條處分並無不當。二、再審原告辯稱因違反水污染防治法案件，經限期完成改善
，唯工程進度無法依限期內完成改善，函覆要求延長改善期限而遭按日連續處罰覺有
失公允等語。惟再審原告於八十六年九月二十四日經行政院環境保護署人員前往稽查
，廢水處理設施久未操作，而逕行排放廢水，經取樣送驗結果未符合放流水標準，再
審被告於八十六年十一月三日府環三字第二○四四三○號函依違反水污染防治法第七
條第一項暨同法第三十八條規定處分，並限期於八十六年十二月二十日前改善完妥，
且應於限期屆滿前依法檢具符合放流水標準或其他規定之證明文件，向再審被告報請
查驗，否則視為未完成改善；再審原告限期屆滿未檢具符合放流水標準或其他規定之
證明文件，向再審被告報請查驗。於八十六年十二月二十四日再審被告所屬環保局收
到再審原告函請暫緩催繳八十六年十一月三日府環三字第二○四四三○號暨處分書，
並要求延長改善期限，但函內並未提報改善計畫書如何改善，故再審被告視為未完成
改善，依水污染防治法第五十四條及第三十八條規定，按日連續處罰，及至再審被告
所屬環保局八十六年十二月三十日派員前往復查，再審原告設備故障整修未發現有廢
水排放，而停止處分，依法有據，顯見再審原告藉詞逃避處罰之責，請判決駁回再審
原告之訴等語。
    理  由
按當事人對於本院判決提起再審之訴，必須具有行政訴訟法第二百七十三條第一項（
舊行政訴訟法第二十八條）所列各款情形之一者，始得為之。而該條第一款所謂「適
用法規顯有錯誤者」，係指原判決所適用之法規與該案應適用之現行法規相違背，或
與解釋判例有所牴觸者而言，至於法律見解之歧異，再審原告對之縱有爭執，要難謂
為適用法規顯有錯誤，而據為再審之理由。本件原判決以：「水污染防治法第三十八
條規定按日連續處罰，係執行罰之性質，其立法目的在課受處分人應依通知於限期內
改善之義務，對不遵行改善者即按日連續處罰至其遵行改善為止。又為督促受處分人
踐行改善工作，同法第五十四條規定，責成受處分人應於期限屆滿前檢具符合放流水
標準或其他規定之證明文件，供主管機關查驗，否則「視為」未完成改善。本件再審
原告未能於八十六年十二月二十日以前檢具符合放流水標準或其他規定證明文件，向
主管機關報請查驗，再審被告乃視為未完成改善，自八十六年十二月二十三日起執行
按日連續處罰，即屬有據。至於行政院環境保護署於八十三年六月十六日核定發布「
事業水污染防治措施及排水管理辦法」中第六十三條規定，「廢（污）水排放違反管
制辦法，經主管機關限期改善，命其提出水污染防治措施改善者，應於改善計劃中，
檢討其違反管制限制之原因︰︰︰，並提出改善方法，步驟或進度。︰︰︰並據以執
行改善工作。」而同辦法之第六十四條亦明定：「為遵行本辦法規定需進行工程者，
應於本辦法發布或相關規定公告後三個月內向主管機關提出工程計劃書，由主管機關
核給相當工程執行期限。」等，所指之三個月內向主管機關提出工程計劃書，由主管
機關核給相當工程執行期限，係指該辦法發布或相關規定公告後，依該辦法規定需進
行工程者而言，與本件係依水污染防治法第七條第一項及第三十八條前段所為之處分
不同。如再審原告對於限期改善之處分有所爭議，即應對於命改善之處分為行政救濟
，再審原告不依正當程序請求救濟，於該處分確定後，改善期限屆滿前，主張有展期
之必要，難認為正當。況且依水污染防治法通知限期改善，除同法施行細則第五十八
條規定「事業︰︰︰因天災或其他不可抗力事由，致不能於改善期限內完成改善者應
於其原因消滅後繼續進行改善，並於十五日內以書面敘明其理由，檢具有關證明文件
，向當地主管機關申請核定賸餘期間之起算日。」，又再審原告於申請函中僅敘明因
廢水處理之機械設備多次修改未能如期改善完善云云（參原處分卷附申請函影本），
並未提供具體改善計畫供主管機關參核，是再審原告所主張事由，亦難認為符合上開
水污染防治法施行細則第五十八條規定，再審被告對於原告申請展限未予同意，於法
尚無不合。至於再審原告以八十六年十二月十七日申請函向再審被告請求暫緩催繳罰
鍰及展延改善期限，該函於八十六年十二月十八日寄達高雄縣環保局，惟遭高雄縣環
保局以該函之「受文者」係高雄縣政府而非該局為由，將申請函退還再審原告；及至
再審原告將申請函「副本」於八十六年十二月二十四日再度寄達高雄縣環保局，高雄
縣環保局至八十七年一月二十三日始以高雄縣政府名義函復再審原告，雖對再審原告
請求暫緩催繳罰鍰予以否准，惟對於申請展延改善期限部分則未置可否，此於另一行
政程序上不符行政便民之旨，尚有未妥，應由再審被告自行檢討改善，已由行政院環
境保護署再訴願決定書中指明，且其縱然有所不當，亦係另一處分，與原處分是否違
法無涉，再審原告指責被告命其改善程序不合法，濫用裁量權限而「濫為權力之行政
處分」之違法，及援引訴願法第二條第二項規定：「中央或地方機關對於人民依法聲
請之案件，於法定期限內應作為而不作為，致損害人民之權利或利益者，視同行政處
分。」，指責原處分，均有誤會，故再審原告主張其於八十六年十二月十七日函請被
告延緩改善期間，並未逾越被告於八六府環三字第二○四四三○號處分書限定改善之
期限即八十六年十二月二十日，再審被告之主管單位即高雄縣政府環保局遲於八十六
年十二月二十四日內部分案收到該申請延緩函，再審被告不應將內部公文分派延誤歸
責於再審原告，致再審原告喪失行政法之期限利益，再審被告有行政處分程序上之欠
缺，造成該行政處分得撤銷之原因及損害原告之權益云云，委無可採等情為由，乃為
駁回再審原告前訴訟程序之訴。經核原判決所適用之法規並無與該案應適用之現行法
規相違背，或與解釋、判例有所牴觸之情形，自難謂有行政訴訟法第二百七十三條第
一項第一款之再審原因。再審原告起訴主張：再審被告第一次裁罰之處分書，所命再
審原告之改善期限過短，且未載明：「不及改善完成，應先檢附改善計畫書請求延期
，否則不予受理」等，未為救濟之教示。況再審原告申請請求延期，再審被告竟置之
不理，未曾發文要求再審原告補齊資料，顯有行政怠惰之情事，待本案按日處罰完畢
，始函知應檢具工程改善計畫書，嚴重違反正當行政程序之要求，原判決疏未究明，
顯然判決不適用法規云云。惟查再審原告所稱：再審被告行政處分違背救濟途徑之教
示義務，且有行政怠惰之情事，嚴重違反正當程序之要求各節，於行為時未經法律明
文規定，均係法律上不同之主張，應屬法律見解之歧異。揆諸首揭說明，自難謂原判
決適用法規顯有錯誤，而據為再審之事由。綜上所述，再審原告之訴顯無理由，應予
駁回。
據上論結，本件再審之訴為無理由，爰依行政訴訟法第二百七十八條第二項、第二百
八十一條、第九十八條第三項前段，判決如主文。
中    華    民    國      九十      年      九        月      六        日
                    最 高 行 政 法 院  第 五 庭
                                審 判 長 法  官      廖  政  雄
                                         法  官      趙  永  康
                                         法  官      林  清  祥
                                         法  官      鍾  耀  光
                                         法  官      姜  仁  脩
右  正  本  證  明  與  原  本  無  異
                                         法院書記官  張  雅  琴
中    華    民    國      九十      年      九        月      七        日


司法院資訊處製作；財團法人民間司法改革基金會備份。
